【裁判字號】    98,交抗,1531
【裁判日期】    980619
【裁判案由】    違反道路交通管理處罰條例
【裁判全文】
臺灣高等法院交通事件裁定            98年度交抗字第1531號
抗  告  人
即受處分人  甲○○
上列抗告人因違反道路交通管理處罰條例案件，不服臺灣宜蘭地
方法院98年度交聲字第166號，中華民國98年5月19日裁定（原處
分案號：宜監字第裁43-Q00000000號），提起抗告，本院裁定如
下：
    主  文
原裁定撤銷，發回臺灣宜蘭地方法院。
    理    由
一、原裁定意旨略以：異議人即受處分人甲○○駕駛車牌號碼MV
    ─6676號自用一般小客車，於民國98年4月10日晚間9時30分
    許在宜蘭縣羅東鎮○○路段，為警查獲酒後駕駛自小客車，
    經實施呼氣中酒精濃度測試，測得其呼氣中酒精濃度達每公
    升0.29毫克，為宜蘭縣政府警察局宜蘭分局員警製單舉發，
    交通部公路總局臺北區監理所宜蘭監理站爰依道路交通管理
    處罰條例第35條第1項第1款、第24條第1項第2款裁處新台幣
    19,500元之罰鍰，及吊扣駕駛執照12個月，並施以道路交通
    安全講習。原處分核無違誤，受處分人之異議為無理由，應
    予駁回等語。
二、抗告意旨略以：本人之工作為駕駛聯結車之司機，已失業多
    時，於今年 2月經友人介紹從雲林到宜蘭工作，而該工作須
    具備職業駕駛執照之資格，倘職業聯結車駕駛執照遭吊扣 1
    年，形同失業，上有年邁雙親須靠本人扶養，家中頓失經濟
    來源，將無法生活。經本次事件，本人會記取教訓，不會再
    犯，懇請吊扣小客車駕駛資格，而非一併限制駕駛聯結車之
    駕駛權利云云。
三、按汽車駕駛人飲用酒類或其他類似物後，其吐氣所含酒精濃
    度超過每公升0.25毫克，不得駕車；駕駛汽車經測試檢定酒
    精濃度超過標準，處汽車駕駛人罰鍰15,000元以上60,000元
    以下，並當場移置保管該汽車及吊扣駕駛執照 1年，道路交
    通安全規則第114條第2款、道路交通管理處罰條例第35條第
    1項第1款分別定有明文。又汽車駕駛人取得高一級車類之駕
    駛資格者，應換發駕駛執照，並准其駕駛較低級車類之車輛
    ，道路交通安全規則第61條第1項第1款亦定有明文。
四、本院經查：
  (一)本件抗告人即受處分人甲○○領有職業聯結車駕駛執照，且
    於飲酒後，於前揭時、地，駕駛前開車牌號碼MV─6676號自
    用小客車，經警稽查測得受處分人酒精濃度達每公升0.29毫
    克，而有道路交通管理處罰條例第35條第1項第1款之「酒精
    濃度過量駕車」違規行為，經原處分機關調查後，認受處分
    人「汽車駕駛人酒精濃度超過規定標準（0.25～0.4 ）」之
    違規行為屬實，裁處受處分人「吊扣職業聯結車駕駛執照12
    個月，並施以道路交通安全講習之處分」等情，受處分人並
    不爭執前揭違規行為，亦有舉發違反道路交通管理事件通知
    單通知聯、原處分機關之裁決書及汽車駕照基本資料影本各
    1份在卷可稽（見原審卷第5、6、9頁）。是受處分人當時係
    以職業聯結車駕駛執照，於飲酒後駕駛前述自用小客車違規
    之事實，已堪認定。
  (二)惟按道路交通管理處罰條例第68條於94年12月14日修正，並
    自95年3月1日施行。修正前規定：「汽車駕駛人，因違反本
    條例及道路交通安全規則之規定，受『吊扣或』吊銷駕駛執
    照處分時，『吊扣或』吊銷其持有各級車類之駕駛執照」；
    而修正後則規定：「汽車駕駛人，因違反本條例及道路交通
    安全規則之規定，受吊銷駕駛執照處分時，吊銷其持有各級
    車類之駕駛執照」。修正後條文即將原條文中「吊扣或」三
    字刪除。查其立法過程：該條文修正前原提案修正條文為：
    「汽、機車駕駛人，因違反本條例及道路交通安全規則之規
    定，受『吊扣或吊銷』駕駛執照處分時，『吊扣或吊銷』其
    違法或違規當時所駕駛車輛之駕駛執照」，交通部於委員審
    查會時表達反對意見，認為此修正結果將產生如駕駛人以其
    領有的聯結車、大客車或大貨車駕駛執照駕駛小型車，而有
    違規酒後駕車、肇事逃逸等情時，將無法吊扣或吊銷其所持
    大型車駕駛執照，以達有效處罰與維護道路交通安全之目的
    。但立法者考量因違規而吊扣駕照，不宜連同其他職業上、
    生活上所需的駕照一併吊扣；否則恐影響人民工作及生活甚
    鉅，有失之過酷等情，最終協商通過道路交通管理處罰條例
    第68條，將「吊扣或」三字刪除。以上立法過程，有立法院
    公報94卷48期3430號二冊第107至136頁、94卷70期3452號第
    135至141頁參照。立法意旨在於違規行為對道路交通秩序的
    維持及道路交通安全已生較大影響，故規定吊扣或吊銷其持
    有各級車類駕駛執照，以限制繼續駕車行駛道路的權利，屬
    於駕駛行為的限制，並不因所持駕駛執照種類不同而有所差
    異。修正後道路交通管理處罰條例第68條將原有條文中「吊
    扣或」三字刪除，參酌上述立法理由及立法經過，依修正後
    條文，受「吊銷駕照」處分者，仍維持吊銷其持有各級車類
    駕駛執照；至於受「吊扣駕照」處分者，則僅以「吊扣」其
    違法或違規當時所駕駛車輛駕駛執照，不再吊扣其持有的各
    級車類駕駛執照。原裁定就抗告人所為違反道路交通管理處
    罰條例第35條第1項第1款所規定違規行為，予以吊扣行為人
    所持有、與違規駕駛車輛無關的其他各級車類駕駛執照，與
    法條意旨並不相符。
  (三)行政行為，採取方法所造成的損害不得與目的利益顯失均衡
    ，行政程序法第7條第3款及行政罰法第18條明文規定。原裁
    定以抗告人僅有職業聯結車駕駛執照可供吊扣，因而吊扣其
    職業聯結車駕駛執照以代之，雖為達成限制駕駛人繼續駕駛
    自用小客車之目的，卻同時造成限制抗告人繼續駕駛職業聯
    結車等車類行駛之結果。此等裁決所造成之損害（受處分人
    喪失繼續駕駛職業聯結車之權利）與欲達成目的（限制受處
    分人駕駛自用小客車，以預防酒後駕駛自用小客車所造成的
    危險）之利益應認有失均衡。行政行為，非有正當理由，不
    得為差別待遇，行政程序法第 6條亦有明文。監理機關就不
    同等級車輛對於用路危險性的高低給予不同之管理與監督，
    以符合實際需求。抗告人酒後駕駛自用小客車，其所造成之
    用路危險性，與一般擁有小型車駕駛執照者酒後駕駛自用小
    客車並無不同，若竟裁處吊扣抗告人職業聯結車駕駛執照，
    即係就相同案件為不同之處理，並已逾越修正後道路交通管
    理處罰條例第68條之規範意涵及範圍。且憲法第15條亦明文
    規定保障人民工作權及生存權，駕駛人之違規行為固應受處
    分，惟裁處之範圍、方式與手段等，均應遵守依法行政及比
    例原則。就抗告人酒後違規駕駛自用小客車之行為，吊扣其
    持有之職業聯結車駕駛執照，同時將一併剝奪抗告人駕駛職
    業聯結車駕駛執照之權利，對抗告人生活權益所造成之損害
    ，應加以考量。
  (四)綜上，原處分機關吊扣抗告人所持職業聯結車駕駛執照，其
    適法性容有再審酌餘地。抗告人執此指摘原裁定未審酌及此
    而有不當，為有理由，自應將原裁定撤銷，發回原審法院更
    為適當處置。
四、據上論結，應依道路交通案件處理辦法第26條，刑事訴訟法
    第413條前段，裁定如主文。
中    華    民    國    98    年    6     月    19    日
                  刑事第二庭審判長法  官  洪光燦
                                  法  官  林恆吉
                                  法  官  宋明蒼
以上正本證明與原本無異。
不得再抗告。
                                  書記官  駱麗君
中    華    民    國    98    年    6     月    19    日


司法院資訊處製作；財團法人民間司法改革基金會備份。
